【裁判字號】    96,簡上,193
【裁判日期】    970227
【裁判案由】    誹謗
【裁判全文】
臺灣花蓮地方法院刑事判決             96年度簡上字第193號
上  訴  人  臺灣花蓮地方法院檢察署檢察官
上  訴  人
即  被  告  乙○○
上列上訴人因誹謗案件，不服本院玉里簡易庭96年度玉簡字第97
號中華民國96年10月29日第一審判決（聲請簡易判決處刑案號：
96年度偵字第791 號），提起上訴，本院管轄之第二審合議庭認
為不得以簡易判決處刑，改適用通常程序審理並自為第一審判決
如下：
    主  文
原判決撤銷。
乙○○無罪。
其餘上訴駁回。
    理  由
一、聲請簡易判決處刑意旨略以：被告乙○○意圖散布於眾，於
    民國95年5 月11日在花蓮縣瑞穗鄉奇美村，向採訪該村原住
    民傳統住屋上樑儀式之更生日報、聯合報等記者指摘遭丙○○發黑函及恐嚇等情，足生損害於丙○○之名譽，因認被告
    涉有刑法第310條第1項之誹謗罪嫌。
二、證據能力部分：
（一）按證人依法應具結而未具結者，其證言不得作為證據；又
      被告以外之人於偵查中向檢察官所為之陳述，除顯有不可
      信之情況者外，得為證據；刑事訴訟法第158條之3、第15
      9條之1第2 項分別定有明文。查告訴人即證人丙○○於檢
      察官偵訊時之指述並未具結，故依前揭第158條之3之規定
      並無證據能力，且被告於本院準備程序中並不同意告訴人
      於偵查中之指述為證據。另證人丁○○於檢察官偵訊時之
      證述，並無明顯之證據足資證明有顯不可信之情況，參諸
      上開規定，證人丁○○於偵訊時之證述自具有證據能力。
（二）按媒體刊載之訊息，是否絕未摻以記者或報社編輯個人意
      見而與事實完全相符，諸日常經驗法則，已非無疑竇，且
      刊載之內容即非由證人在有偵查或審判權之人員前以言詞
      陳述，又非由法院依直接審理方式加以調查，尚難認有證
      據能力（最高法院92年臺上字第494號、88年臺上字第609
      號判決參照），告訴人提出95年5 月12日聯合報、更生日
      報剪報均係被告以外之人於審判外所為之書面陳述，而為
      傳聞證據，被告並於準備程序中主張就該剪報無證據能力
      ，經核該剪報非屬具有可信之特別情況下所製作之文書，
      均認無證據能力。至除上開剪報外，本案認定事實所引用
      本件卷證所有之證據（文書證據、物證等證據），本院審
      酌前開書證、物證並無刑事訴訟法第159條之4規定顯有不
      可信之情況與不得作為證據之情形，是本案認定事實所引
      用本件卷證所有之證據（文書證據、物證等證據），亦均
      認為有證據能力，合先敘明。
三、按犯罪事實應依證據認定之，無證據不得認定犯罪事實；又
    不能證明被告犯罪者，應諭知無罪之判決，刑事訴訟法第15
    4條第2項、第301條第1項分別定有明文。次按告訴人之告訴
    ，係以使被告受刑事訴追為目的，是其陳述是否與事實相符
    ，仍應調查其他證據以資審認；又認定不利於被告之事實，
    須依積極證據，苟積極證據不足為不利於被告事實之認定時
    ，即應為有利於被告之認定，更不必有何有利之證據；再認
    定犯罪所憑之證據，雖不以直接之證據為限，間接證據亦包
    含在內，然而無論直接證據或間接證據，其為訴訟上之證明
    ，須於通常一般人均不致有所懷疑，而得確信其為真實之程
    度者，始得據為有罪之認定，倘其證明尚未達於此一程度，
    而有合理之懷疑存在時，事實審法院復已就其心證上理由予
    以闡述，敘明其無從為有罪之確信，因而為無罪之判決，尚
    不得任意指為違法（最高法院52年臺上字第1300號、30年上
    字第816號、76年臺上字第4986號判例可資參照）。
四、檢察官認被告涉有上開犯嫌，無非係以被告於偵查中之供述
    、告訴人丙○○於檢察官偵訊時之指述、證人丁○○於檢察
    官偵訊之證述、95年5月12日更生日報、聯合報剪報各1份、
    更生日報社提供之檢舉函照片1 份等為其所憑之論據。訊據
    被告則堅決否認有公訴人所指之上開犯行，辯稱：丙○○介
    入其與前妻間離婚之協調，有向伊要錢，伊有向教育局陳述
    此事，後來記者到伊參加之上樑典禮中求證，但伊當時並不
    想說此事，並未向記者說有遭丙○○恐嚇發黑函之事，當時
    並未向記者丁○○說過丙○○要伊交付新臺幣（下同）6 萬
    元之事，記者之報導不實，沒有毀謗丙○○等語。經查：
（一）公訴人以告訴人丙○○提出95年5 月12日聯合報、更生日
      報之剪報，認被告透過該報記者報導遭其「恐嚇勒索」、
      「黑函與其有關」、「要求6 萬元擺平」，損害告訴人名
      譽云云，然據證人即更生日報記者丁○○到庭證稱：「（
      在一群記者詢問乙○○時，他說了甚麼話？）我印象很模
      糊了，他說他不想談這件事」、「（你私下問他之前，他
      有跟記者談到他跟丙○○事情的來龍去脈嗎？）沒有，我
      私下問他，他才說的」等語（見本院卷第40頁），可見被
      告當時並未對聯合報等記者指摘有關告訴人對其恐嚇、發
      黑函等內容，況告訴人於刑事告訴狀所附之「致更生日報
      、花蓮縣政府教育局、丁○○記者、調查局東機組、調查
      局花蓮調查站公開聲明第三項」中亦稱：「更生日報…與
      聯合報之公證報導相差甚遠」等語，足證告訴人亦不認為
      聯合報之報導有損害其名譽，是公訴意旨認被告有向聯合
      報記者指摘遭丙○○發黑函及恐嚇等情，而有誹謗告訴人
      之名譽云云，容有違誤，不足為採。
（二）又按刑法第310條第1項之誹謗罪，係以意圖散布於眾，而
      指摘或傳述足以毀損他人名譽之事為成立要件，是行為人
      必須基於散布於眾之意圖且有誹謗之故意，始足當之。經
      查，證人丁○○到庭證稱：被告說黑函造成他名譽很大的
      損害，他猜測黑函可能是姓俞的人發的，教育局也有收到
      類似的黑函，姓俞的有跟他提到3個條件，第3個條件是6
      萬元，他不接受等語（見本院卷40頁）屬實，固可認被告
      確有向證人丁○○稱俞姓人士有向其要求6 萬元，然被告
      並未指出該俞姓人士之真實姓名及在何處任職等資料乙節
      ，亦有證人丁○○於本院證稱：「（你何時知道姓俞的就
      是丙○○？）我事後問教育局的人才知道的，他們告訴我
      姓俞的就是俞譽辰，而且還給我錯誤的名字」、「（當天
      被告是否有跟你說丙○○這三個字嗎？）沒有，他只說姓
      俞的」、「（他有請你去向教育局查證嗎？）沒有」、「
      （他有說姓俞的是花蓮縣經貿協會副秘書長嗎？）沒有，
      他說姓俞的是記者」、「（你為何在報上把花蓮縣經貿協
      會副秘書長俞譽辰寫上去？）這是我事後跟教育局查證才
      這樣記載」等語（見本院卷第41頁、第42頁）屬實，足見
      該報導出現「俞譽辰」、「花蓮縣經貿協會副秘書長」等
      字，均係記者丁○○事後向花蓮縣教育局查證時，教育局
      人員提供的，被告並未請證人丁○○去向教育局查證，證
      人丁○○要如何報導，被告根本無從置啄，且若被告有意
      圖損害告訴人丙○○之名譽，自應趁記者採訪之機會，陳
      述其遭黑函及恐嚇勒索之事，反而於參加花蓮縣瑞穗鄉奇
      美村原住民傳統住屋上樑儀式中，遭記者追問黑函之事時
      ，拒絕接受採訪而不願多談，是堪認被告辯稱：並無意圖
      誹謗告訴人之名譽等語，為可採信，況被告僅告知記者丁○○因此事遭「姓俞的」要求6 萬元，而未告知告訴人姓
      名、正確職業，復未要求丁○○向教育局查明俞姓人士之
      姓名，益證其應無誹謗告訴人之故意，自不得論以誹謗罪
      行。
（三）綜上所述，本件檢察官所舉證據尚不足適為被告犯罪之證
      明，除外，又查無其他積極證據可資審認被告之本件犯行
      ，則被告之所為尚與刑法誹謗罪之構成要件有間，犯行不
      能證明。原審疏未詳究前情，遽為被告有罪科刑之判決，
      自非允洽，被告上訴指摘原判決為不當，即有理由，揆諸
      首揭法條及判例意旨，應由本院將原判決撤銷，依法改判
      為無罪之諭知，以符法制。至檢察官上訴意旨認被告透過
      記者之報導誹謗告訴人，致告訴人名譽嚴重受損且未與告
      訴人和解，原審判決過輕云云，並無理由，此部分之上訴
      應予駁回。
五、末按第二審之地方法院合議庭受理簡易判決上訴案件，應依
    通常程序審理，其認案件有刑事訴訟法第452 條所規定，具
    有同法第451條之1第4 項但書所列各款情形之一者，應撤銷
    原判決，逕依通常程序為第一審判決，法院辦理刑事訴訟簡
    易程序案件應行注意事項第14點定有明文。本案經審理結果
    ，既認應諭知被告無罪之判決，核屬刑事訴訟法第451條之1
    第4項但書第3款規定之情形，爰依上開規定，依通常程序為
    第一審判決，附此敘明。
據上論斷，依刑事訴訟法第452條、第455條之1第1項、第3 項、
第369條第1項、第364條、第301條第1項前段，判決如主文。
本案經檢察官甲○○到庭執行職務。
中    華    民    國    97    年    2     月    27    日
                      刑事第三庭審判長法  官  李世華
                                      法  官  張嘉芬
                                      法  官  許乃文
上列正本證明與原本無異。
如對本判決不服，應於送達後10日內，向本院提出上訴狀（上訴
狀應記載具體上訴理由並應抄附繕本）告訴人或被害人如對於本
判決不服者，應具備理由請求檢察官上訴，其上訴期間之計算係
以檢察官收受判決正本之日期為準。
中    華    民    國    97    年    2     月    29    日
                                      書記官


司法院資訊處製作；財團法人民間司法改革基金會備份。
